臺灣高等法院民事判決　　　　　　　　　 94年度上字第283號
上　訴　人　甲○○
上　訴　人　庚○
兼 上 一人
訴訟代理人　戊○○
上　訴　人　乙○○
　　　　　　丁○○
　　　　　　丙○○
被上訴人　　台灣肥料股份有限公司
法定代理人　己○○
訴訟代理人　詹益煥律師
上列當事人間請求拆屋還地等事件，上訴人對於中華民國92年11
月27日台灣士林地方法院92年度訴字第437號第一審判決提起上
訴，經本院於94年11月2日言詞辯論終結，判決如下：
    主      文
上訴駁回。
第二審訴訟費用由上訴人甲○○負擔百分之二十五，餘由上訴人
庚○、戊○○、乙○○、丁○○、丙○○連帶負擔。
    事實及理由
一、被上訴人台灣肥料股份有限公司原法定代理人為余光華，嗣
    上訴人提起上訴後已變更法定代理人為己○○，則被上訴人
    聲明由現法定代理人己○○承受訴訟並續行訴訟，自無不合
    。又上訴人庚○、戊○○及原審共同被告乙○○、丁○○、
    丙○○等五人係共同繼承其被繼承人吳超祿之建物，被上訴
    人於原審訴請其五人拆屋還地，本件訴訟對其五人有連帶不
    可分之關係，為必要共同訴訟，雖僅上訴人庚○、戊○○不
    服原判決提起上訴，惟其上訴之效力應及於其餘之乙○○、
    丁○○、丙○○三人，爰併列其三人為上訴人。先予敘明。
二、被上訴人起訴主張：（一）坐落台北縣汐止市○○段社后下
    小段第360之4地號土地（下稱系爭土地）面積4,406平方公
    尺，為被上訴人所有，上訴人甲○○及上訴人庚○、戊○○
    、乙○○、丁○○、丙○○（下稱庚○等五人）之被繼承人
    吳超祿，原均係被上訴人公司木南煤礦礦工，分別因服職受
    配使用借貸被上訴人所有之房屋，上訴人甲○○借用坐落上
    開土地上之門牌號碼台北縣汐止市○○街10巷3號房屋（即
    如原判決附圖三（丙）所示面積56平方公尺磚造平房），吳
    超祿借用台北縣汐止市○○街2巷11號、13號房屋（即如原
    判決附圖三（甲）所示面積共47平方公尺磚造平房），嗣煤
    礦撤礦，甲○○、吳超祿退職後，已無權居住上開房屋，而
    應返還房屋，被上訴人提起遷讓房屋之訴，經原審法院先後
    於75年12月15日、76年6月22日以75年度訴字第2159號判決
    甲○○、吳超祿應分別返還借用之房屋確定在案，嗣被上訴
    人於90年間聲請原審法院以90年民執祥字第6836號強制執行
    ，分別發現甲○○在上開房屋旁無權占有搭建木造平房（如
    原判決附圖一（丙）所示面積17平方公尺）、塑膠棚架（如
    原判決附圖一（乙）部分所示面積14平方公尺）及在房屋北
    側靠山坡搭建圍牆（如原判決附圖二（甲）所示A至F部分面
    積6平方公尺）。吳超祿在所借用之房屋旁以鋼架超越屋頂
    之上搭建鋼架鐵皮屋（即於原有房屋如原判決附圖三（甲）
    部分面積47平方公尺之正上方及該屋旁如附圖三（乙）部分
    面積66平方公尺，合計共搭建113平方公尺之鋼架鐵皮屋）
    ，另在屋前空地無權占有，搭建如原判決附圖一（甲）部分
    所示面積49平方公尺之棚架，原審法院民事執行處強制執行
    甲○○借用之房屋（如原判決附圖三（丙）所示磚造平房）
    及庚○等五人使用之房屋（如原判決附圖三（甲）所示磚造
    平房）後，上訴人甲○○就其無權占有系爭土地搭建之如原
    判決附圖一（乙）所示之塑膠棚架及（丙）所示之木造平房
    部分與附圖二（甲）所示之圍牆，上訴人庚○等五人就其等
    無權占有系爭土地搭建之原判決附圖一（甲）所示之棚架、
    附圖三（甲）、（乙）所示之鋼架鐵皮屋部分，均拒不自行
    拆除，並返還無權占有之土地，爰依民法第767條規定訴請
    上訴人甲○○、庚○等五人各應將無權占有之上述地上建物
    拆除並返還占用之土地與被上訴人。（二）另甲○○、庚○
    等五人無權占有被上訴人之土地，被上訴人得依土地法第
    105 條準用同法第97條申報地價年息10%，即依平均地權條
    例第16條規定以公告地價80%為申報地價之規定，請求各上
    訴人返還，自被上訴人起訴後之92年3月31日回溯五年為請
    求，即自87年4月1日起至89年6月30日止按公告地價每平方
    公尺新台幣（下同）10,200元即申報地價為8,160元，89年7
    月1日起至92年3月31日止，按調整後之公告地價每平方公尺
    10, 300元，即申報地價為8,240元計算相當於租金之不當得
    利，總計上訴人甲○○應給付被上訴人117,162元及自92年4
    月1日起至返還土地日止按年給付25,544元；庚○等五人應
    給付被上訴人270,744元，及自92年4月1日起至返還土地之
    日止，按年給付54,384元。原審就拆屋還地部分為被上訴人
    勝訴判決，就不當得利部分被上訴人部分勝訴判決，被上訴
    人就敗訴部分未據其聲明不服而告確定。其並於本院為駁回
    上訴人上訴之聲明。
三、上訴人甲○○則以：上訴人原係木南煤礦員工，73年撤礦時
    ，礦長應允領償金及福利金，依工資多少而定，上訴人因68
    年已退休只領3萬多元，並未獲補償，只能居住破工舍，20
    年來修了多次的房屋。增建之棚子及木造房屋部分即如原判
    決附圖一（乙）、（丙）部分係其於56年間以一萬元向配住
    汐止市○○街十巷三號之前手王朝鼎買的，該屋是他自行加
    蓋的，其無處可居，實無法搬遷，另圍牆（如原判決附圖二
    （甲）A至F部分）是其撿拾磚石建造的。上訴人庚○等五人
    則以：系爭房子（按指被上訴人所有宿舍即如原判決附圖三
    （甲）部分以外之建物）是上訴人父親吳超祿向前手李道友
    購買，父親死後留下的，前手於舊宿舍外面增建系爭房子，
    原是木造屋用黑油紙包住，房屋老舊，不堪居住，被上訴人
    公司駐衛警葉朝祥要上訴人等自行整修，其等始於88年底改
    以鐵皮屋頂翻修，現錢花下去才要拆房子，沒有道理。又依
    土地法97條第1項之規定，應以系爭土地及其建築物申報地
    價總價額年息7%計算相當於租金之不當得利，原審逕以公告
    地價核其總價額自有違誤；且就其等每年應給付38,069元之
    不當得利部分究係如何計算得之數據，並未敘明，自係判決
    不備理由等語，資為抗辯。並均就原審判決敗訴部分提起上
    訴，求為廢棄原判決對其不利之部分，駁回被上訴人第一審
    之訴及假執行之聲請。
四、兩造不爭執之事實：
(一)被上訴人主張系爭土地為被上訴人所有，上訴人甲○○及上
    訴人庚○等五人之被繼承人吳超祿，原均係被上訴人公司木
    南煤礦礦工，分別因服職受配使用借貸被上訴人所有之房屋
    ，上訴人甲○○借用坐落上開土地上之門牌號台北縣汐止市
    ○○街十巷三號房屋（即如原判決附圖三（丙）所示面積五
    六平方公尺磚造平房），吳超祿借用台北縣汐止市○○街二
    巷十一號、十三號房屋（即如原判決附圖三（甲）所示面積
    共四七平方公尺磚造平房），嗣煤礦撤礦，甲○○、吳超祿
    退職後，已無權居住上開房屋，而應返還房屋，經被上訴人
    提起遷讓房屋之訴，經原審法院先後於75年12月15日、76年
    6月22日以75年度訴字第2159號判決甲○○、吳超祿應分別
    返還借用之房屋確定在案，嗣並經被上訴人於90年間聲請原
    審法院以90年民執祥字第6836號強制執行，將上開甲○○、
    吳超祿借用之房屋遷讓交還被上訴人執行完畢等情，業據被
    上訴人提出土地登記簿謄本、原審法院75年12月15日75年度
    訴字第2159號民事判決影本、原審法院76年6月22日75年度
    訴字第2159號民事判決影本、原審法院90年度執祥字第6838
    號91年9月27日執行命令影本各乙件等為證，復為上訴人所
    不爭執，並經原審調取原審法院90年度執祥字第6838號民事
    執行卷核閱無訛，自堪信為真實。
(二)被上訴人又主張被上訴人所有系爭土地如原判決附圖一（丙
    ）部分所示面積17平方公尺土地為上訴人甲○○所有之木造
    平房占用、（乙）部分所示面積14平方公尺土地為上訴人甲
    ○○所有之塑膠棚架占用、如原判決附圖二（甲）所示A至F
    部分面積6平方公尺土地為上訴人甲○○所有之圍牆占用；
    如原判決附圖一（甲）部分所示面積49平方公尺土地為吳超
    祿之繼承人即庚○等五人所有之棚架占用，如原判決附圖三
    （甲）、（乙）部分所示面積113平方公尺土地為庚○等五
    人所有之鋼架鐵皮屋占用等情，為上訴人甲○○、庚○等五
    人所不爭執，復經原審法院民事執行處及原審先後囑託台北
    縣汐止地政事務所派員鑑測，並分別製有複丈成果圖三份即
    原判決附圖三、附圖一、附圖二等在卷可憑，又吳超祿死亡
    後，庚○等五人為吳超祿之法定繼承人，庚○等五人並未為
    拋棄繼承，而為吳超祿之繼承人共同繼承上開建物等事實，
    有被上訴人提出之戶籍謄本、吳超祿之繼承系統表在卷可證
    ，並為庚○等五人所不爭執，被上訴人此部分主張，亦堪信
    為真實。
五、上訴人甲○○所有上開木造平房、塑膠棚架、圍牆，係因其
    原係被上訴人公司員工受配借住汐止市○○街十巷三號房屋
    之宿舍，而向原受配該宿舍之前手王朝鼎購買之王朝鼎另搭
    建之木造平房及塑膠棚架，繼而檢拾磚石建造圍牆，惟上訴
    人玉永祥因已自被上訴人公司離職，已無借貸使用該宿舍之
    權利，則甲○○已無權利繼續使用上開宿舍房屋及基地，是
    以甲○○所有上開木造平房、塑膠棚架、圍牆等建物，已失
    其繼續使用上開基地之權利，而上訴人又不能舉出其有權使
    用上開基地之權源，則被上訴人主張上訴人甲○○所有上開
    木造房屋、塑膠棚架、圍牆等係無權占用被上訴人所有系爭
    土地之事實，即為可採。至上訴人甲○○所辯未獲被上訴人
    公司補償乙節，縱或屬實，亦屬另一問題，與其占用系爭土
    地並無何對價或相關連之關係，不能據為占用系爭土地之正
    當理由，所辯自不可採。
六、上訴人庚○等五人之被繼承人吳超祿所有上開棚架、鋼架造
    鐵皮屋係因吳超祿原係被上訴人員工受配借住汐止市○○街
    二巷十一、十三號房屋之宿舍，而向原受配該宿舍之前手李
    道友購買李道友所搭建之木造屋、棚架等，嗣吳超祿加以修
    補及吳超祿之繼承人戊○○等人在原屋頂上方加蓋鋼架鐵皮
    屋等，惟上訴人吳超祿因已自被上訴人公司離職，已無借貸
    使用該宿舍之權利，則吳超祿已無權利繼續使用上開宿舍房
    屋所使用之基地，是以吳超祿或其繼承人即上訴人庚○等五
    人所有上開鋼架鐵皮屋、棚架等建物，已失其繼續使用上開
    基地之權利，而上訴人庚○等人亦不能舉出其有權使用上開
    基地之權源，則被上訴人主張上訴人庚○等五人所有上開鋼
    架鐵皮屋、棚架等係無權占用被上訴人所有系爭土地之事實
    ，亦為可採。至上訴人庚○等五人稱其搭建鐵皮屋有經過被
    上訴人公司之駐衛警葉朝祥之同意乙節，惟為被上訴人所否
    認，復且被上訴人係股份有限公司之法人，有關被上訴人公
    司之意思表示，應由公司法定代理人即董事長為之，公司駐
    衛警並不能代表被上訴人為同意上訴人等使用系爭土地，上
    訴人庚○等五人所辯縱或屬實，亦不能證明其等有權使用系
    爭土地，其所辯並不足採。
七、按物之所有人對無權占有所有物者，得請求返之，對於妨害
    其所有權者，得請求除去之。民法第七百六十七條定有明文
    。本件上訴人甲○○所有上開木造房屋、塑膠棚架、圍牆及
    上訴人庚○等五人所有上開棚架、鋼架鐵皮屋使用被上訴人
    所有系爭土地是無權占有，已如前述，則被上訴人本於所有
    權之作用，訴請上訴人甲○○將上開木造平房、塑膠棚架、
    圍牆等拆除，及請求上訴人庚○等五人將上開棚架、鋼架鐵
    皮屋拆除，將占用之土地返還被上訴人，即屬正當，應予准
    許。
八、又按依不當得利之法則請求返還不當得利，以無法律上之原
    因而受利益，致他人受有損害為其要件，故其得請求返還之
    範圍，應以對方所受之利益為度，非以請求人所受損害若干
    為準，無權占有他人土地，可能獲得相當於租金之利益為社
    會通常之觀念（最高法院著有61年度台上字第1695號判例參
    照）。本件被上訴人主張上訴人甲○○、庚○等五人無權占
    用被上訴人所有上開土地，而受有相當於租金之利益，被上
    訴人受有相當於租金之損害，而請求上訴人等返還相當於租
    金之不當得利，即屬有據。查本件上訴人等占用被上訴人所
    有系爭土地位於汐止市○○街靠近高速公路康寧路交流道附
    近之山坡地，該地距離市場步行約有十五分鐘路程，至超商
    約七十公尺左右，至彰化銀行汐止分行約三、四十分鐘，交
    通方便，但未緊鄰大馬路，而其等占用系爭土地所搭建者為
    平房、棚架、鐵皮屋、圍牆等物，其經濟效用不是很高等情
    ，此經原審履勘現場，製有勘驗筆錄在卷可按，審酌上述各
    情及上訴人受有之利益及被上訴人所受損害等一切情狀，認
    被上訴人主張以系爭土地申報地價年息百分之十計算相當租
    金之不當得利，尚嫌過高，而應以百分之七為相當。玆就被
    上訴人請求上訴人甲○○、上訴人庚○等五人應給付之不當
    得利，分述如下：
(一)上訴人甲○○無權占有31平方公尺部分（即如原判決附圖一
    （乙）及（丙）部分）：87年4月1日起至89年6月30日止計
    2年3月，以申報地價8,160元（即公告地價10,200元之百分
    八十）乘31平方公尺，乘百分之七，每年不當得利為17,707
    元（不足一元部分四捨五入，以下均同），2年3月共不當得
    利39,841元。另89年7月1日起至92年3月31日止，計2年9 月
    ，以申報地價8,240元（即公告地價10,300元之百分八十）
    乘31平方尺，乘百分之七，每年不當得利17,881元，2年9
    月不當得利為49,173元，故自87年4月1日起至92年3月31日
    止，五年之不當得利計89,014元，及自92年4月1日起至返還
    土地之日止，應每年給付17,881元之不當得利。被上訴人於
    此範圍內之請求為有理由，應予准許（其逾此部分之請求業
    經原審駁回確定）。
(二)上訴人庚○等五人無權占有66平方公尺部分（如原判決附圖
    三（乙）部分）：上訴人庚○等五人之被繼承人吳超祿使用
    借貸磚造房四七公尺（如原判決附圖三（甲）部分），吳超
    祿及上訴人庚○等五人在其旁以鋼架超越甲屋之屋頂上搭建
    鐵皮屋共113平方方公尺，扣除原判決附圖三（甲）部分47
    平方公尺，則原判決附圖三（乙）部分無權占有系爭土地以
    66平方公尺為計算不當利之標準。87年4月1日起至89年6月
    30日止計2年3月，以申報地價8,160元（即公告地價10,200
    元之百分八十）乘66平方公尺，乘百分之七，每年不當得利
    為37,699元，2年3月共不當得利84,825元。另89年7月1日起
    至92年3月31日止，計2年9月，以申報地價8,240元（即公告
    地價10,300元之百分八十）乘66平方尺，乘百分之七，每年
    不當得利38,069元，2年9月不當得利為104,690元。故自87
    年4月1日起至92年3月31日止，五年之不當得利計為189,515
    元，及自92年4月1日起至返還土地之日止，應每年給付
    38,069 元之不當得利。被上訴人於此範圍內之請求為有理
    由，應予准許（其逾此部分之請求業經原審駁回確定）。
九、綜上所述，原審於上開拆屋還地部分及應予准許之不當得利
    部分，為被上訴人勝訴之判決，並依被上訴人聲請酌定相當
    之擔保金額宣告假執行，核無不合，上訴意旨指摘原判決不
    當，求予廢棄改判，為無理由，上訴應予駁回。
十、結論：本件上訴為無理由，爰依法判決如主文。
中　　華　　民　　國　　94　　年　　11　  月　　16　  日
                  民事第十三庭審判長法  官  張宗權
                                    法  官  陳永昌
                                    法  官  陳忠行
正本係照原本作成。
如不服本判決，應於收受送達後20日內向本院提出上訴書狀，其
未表明上訴理由者，應於提出上訴後20日內向本院補提理由書狀
（均須按他造當事人之人數附繕本）上訴時應提出委任律師或具
有律師資格之人之委任狀；委任有律師資格者，另應附具律師資
格證書及釋明委任人與受任人有民事訴訟法第466條之一第一項
但書或第二項（詳附註）所定關係之釋明文書影本。
中　　華　　民　　國　　94　　年　　11　  月　　17　  日
　　　　　　　　　　　　　　　　　　書記官  明祖星
附註：
民事訴訟法第四百六十六條之一（第一項、第二項）：
對於第二審判決上訴，上訴人應委任律師為訴訟代理人。但上訴
人或其他法定代理人具有律師資格者，不在此限。
上訴人之配偶、三親等內之血親、二親等內之姻親，或上訴人為
法人、中央或地方機關時，其所屬專任人員具有律師資格並經法
院認為適當者，亦得為第三審訴訟代理人。
